臺灣臺北地方法院刑事判決
110年度訴字第720號
公  訴  人  臺灣臺北地方檢察署檢察官
被      告  林權德


選任辯護人  陳佳鴻律師（法律扶助基金會指派）
上列被告因詐欺等案件，經檢察官提起公訴（110年度偵字第103
03號），本院判決如下：
    主  文
林權德犯如附表二編號1至6所示之罪，各處如附表二編號1至6主
文欄所示之刑。應執行有期徒刑壹年拾月。
未扣案之犯罪所得新臺幣參仟元沒收，於全部或一部不能沒收或
不宜執行沒收時，追徵其價額。 
    事  實
一、林權德於民國109年2月底，見報紙張貼工作之訊息，即撥打
    電話聯絡，嗣真實姓名、年籍不詳之人回撥電話，並與被告
    以LINE通訊軟體聯繫，由LINE通訊軟體暱稱「雅茹」之人告
    知工作內容為依LINE通訊軟體暱稱「小蔡」之指示至便利商
    店收取包裹，並將包裹攜至指定地點由沈聯基等其餘成員收
    取，亦即俗稱「收簿手」工作，約定其每收取並轉交1件包
    裹可獲得新臺幣（下同）1,000元之報酬。林權德依其社會
    生活之通常經驗，明知至便利商店收取包裹，任何人都可前
    往辦理，而「小蔡」僅以LINE通訊軟體指示其收取、轉交包
    裹，並對於內容如此單純、輕易之工作，允以高額報酬，已
    預見「雅茹」、「小蔡」及沈聯基等人所屬集團應為有結構
    性之三人以上以實施詐術為手段所組成具有持續性、牟利性
    之犯罪組織，且利用其收取、轉交內為金融帳戶存摺、提款
    卡之包裹，以製造追查斷點而隱匿詐欺所得之去向，以遂行
    詐欺取財犯行。其為賺取高額報酬，竟基於參與犯罪組織之
    犯意，加入「雅茹」、「小蔡」及沈聯基等人所屬三人以上
    ，以實施詐術為手段、具有持續性、牟利性之有結構性犯罪
    組織詐欺集團，並於參與本案詐欺集團後，與詐欺集團成員
    ，共同意圖為自己不法所有，基於三人以上共同詐欺取財、
    隱匿詐欺所得去向之洗錢之犯意聯絡，先由真實姓名、年籍
    不詳之詐欺集團成員於附表一所示時間，令陳建榮、張健智
    、張哲進以便利商店交貨便之方式，將如附表一所示金融帳
    戶提款卡，寄往指定之門市後，再由林權德依「小蔡」之指
    示前往領取包裹，並將取得之包裹交給沈聯基。該詐欺集團
    成員復以附表二所示之詐騙手法，詐騙戴金海、張騰善、陳
    錫鐓、謝淑貞、宜林素現及黃志揚，使其等陷於錯誤，而於
    附表二所示匯款時間，將如附表二所示匯款金額，分別匯至
    附表二所示帳戶內。再由沈聯基及詐欺集團其他成員，於如
    附表二所示之「提款時間、地點」將各該款項領出，以製造
    金流斷點，躲避刑事追緝。嗣警查獲其他詐欺集團成員，循
    線調閱監視器錄影畫面，而查悉上情。
二、案經戴金海、陳錫鐓、謝淑貞、宜林素現、黃志揚訴由新北
    市政府警察局刑事警察大隊移送臺灣士林地方檢察署呈請臺
    灣高等檢察署核轉臺灣臺北地方檢察署檢察官偵查起訴。
    理  由
壹、程序部分：
一、組織犯罪防制條例第12條第1項中段規定：「證人之筆錄，
    以在檢察官或法官面前作成，並經踐行刑事訴訟法所定訊問
    證人之程序者為限，始得採為證據。」係以立法排除被告以
    外之人於警詢或調查中所為之陳述，得適用刑事訴訟法第15
    9條之2、第159條之3及第159條之5之規定，是證人於警詢時
    之陳述，於違反組織犯罪防制條例案件，即絕對不具有證據
    能力，自不得採為判決基礎。本件關於證人之警詢筆錄，既
    非在檢察官或法官面前作成，依上開規定，不得採為被告林
    權德犯組織犯罪防制條例罪名之證據，是本判決所引用證人
    之警詢筆錄，僅於認定被告犯加重詐欺、洗錢罪部分具有證
    據能力，先予指明。 
二、本件認定犯罪事實所引用之證據，皆無證據證明係公務員違
    背法定程序所取得，又檢察官、被告及辯護人於本院準備程
    序及審理時均不爭執證據能力，並經審酌該等證據製作時之
    情況，尚無顯不可信與不得作為證據之情形，亦無違法不當
    與證明力明顯過低之瑕疵，且與待證事實具有關聯性，認為
    以之作為證據應屬適當，依刑事訴訟法第158 條之4 反面解
    釋及第159 條之5 規定，認均有證據能力。   
貳、實體部分：
一、認定犯罪事實所依據之證據及理由：
　  訊據被告固不否認其於附表一各編號所載時間、地點領取並
    轉交包裹之事實，惟矢口否認有何參與犯罪組織、加重詐欺
    取財、洗錢等犯行，辯稱：我只是做領包裹的工作，公司交
    代去某處領東西，再把東西交給某處，我也有問對方是要收
    什麼東西，對方說公司是做融資要領文件交到客戶那邊，我
    要做之前也不太放心，有問對方，對方說不是犯罪行為，我
    覺得我的工作很單純云云；被告之選任辯護人則為被告辯護
    稱：本件被告所從事的行為於客觀上僅是領取及交付包裹，
    對於包裹內容，被告無從知道；犯罪集團常用的犯罪模式，
    或如何規避偵查的斷點，此非一般民眾所知悉，且被告學歷
    只有國中肄業，對於這些詐欺等智慧型犯罪無從知道。被告
    先前雖涉犯交付存摺的幫助詐欺案件，故其於本次尋找工作
    時，多次詢問是否涉及不法；另被告於偵查時態度良好，主
    動把所有經過告知承辦員警，於事後發現報紙上有類似詐騙
    的廣告，也主動告知承辦員警；且被告於每次送貨時，均將
    所有的經過、細節記錄於自己的筆記本，也將送貨包裹外觀
    拍照留存，若被告知悉其從事的行為可能涉及不法，不可能
    還把所有細節及照片留下當做證據，更不可能於偵查時主動
    告知承辦警察及偵查機關；本件被告於送貨時，可領取1,00
    0元報酬，惟該1,000元報酬是支付被告酬勞外，尚須支付被
    告交通成本，扣除相關成本後，被告實際每次送貨所獲得酬
    勞約與至八方雲集打工每次4個小時時薪150元相差不大，被
    告無從以所收受的報酬認定其行為可能涉及不法云云。經查
    ：
（一）被告受同案共犯「小蔡」之指示，於如附表一所示時間、
      地點，領取如附表一之陳建榮、張健智、張哲進所寄送之
      包裹後，再轉交沈聯基。嗣詐欺集團成員於取得上開帳戶
      提款卡等資料後，即於如附表二所示時間，以如附表二所
      示方式，對附表二所示之人施用詐術，致其等均陷於錯誤
      ，而於如附表二所示時間，匯款至如附表二所示之帳戶內
      ，款項旋遭提領等情，業據證人陳建榮、張健智、張哲進
      、證人即告訴人戴金海、陳錫鐓、謝淑貞、宜林素現、黃
      志揚、證人即被害人張騰善等人於警詢中證述屬實，並有
      附表一、二「證據出處欄」所示之證據附卷可佐，此部分
      之事實並為被告於本院審理中未予爭執，首堪認定。
（二）刑法之共同正犯，其正犯性理論係「一部行為全部責任」
      原則，依一般採用之犯罪共同說，共同正犯之成立，各參
      與犯罪之人，在主觀上具有明示或默示之犯意聯絡（即共
      同行為決意），客觀上復有行為之分擔（即功能犯罪支配
      ），即可當之。換言之，行為人彼此在主觀上有相互利用
      對方行為，充當自己犯罪行為之意思，客觀上又呈現分工
      合作，彼此互補，協力完成犯罪之行為模式，即能成立。
      從而，於數人參與犯罪之場合，只須各犯罪行為人間，基
      於犯意聯絡，同時或先後參與分擔部分行為，以完成犯罪
      之實現，即應對整體犯行負全部責任，不以參與人「全程
      」參與犯罪所有過程或階段為必要，此「一部行為全部責
      任」原則之運用，對於多人分工合作，各自遂行所分擔之
      部分行為，使各部分犯行無縫銜接，以共同完成詐騙被害
      人款項之目的等現代型多數參與犯之類型而言，尤為重要
      。而詐欺集團之分工細緻，詐欺集團為實行詐術騙取款項
      ，並蒐羅、使用人頭帳戶以躲避追緝，搭配持用該帳戶提
      款之車手、回水（上繳贓款），各犯罪階段緊湊相連，仰
      賴多人縝密分工，相互為用，方能完成之集團性犯罪，雖
      各共同正犯僅分擔實行其中部分行為，仍應就全部犯罪事
      實共同負責；是以，除對被害人施用詐術之詐欺電信機房
      話務人員，其餘詐欺集團成員縱未直接對被害人施以詐術
      ，如有接收人頭帳戶提款卡供為其他成員實行詐騙所用之
      「收簿手」，或配合提領詐欺贓款，從中獲取利得，餘款
      交付其他成員之「車手」等行為，均係該詐欺集團犯罪歷
      程不可或缺之重要環節（即學理上所稱之功能性犯罪支配
      理論），此應為參與成員主觀上所知悉之範圍，足見其等
      知悉所屬詐欺集團之成員已達三人以上，仍在本案犯行之
      合同犯意內，各自分擔犯罪行為之一部，而相互利用其他
      詐欺集團成員之部分行為以遂行犯罪之目的，即應就其所
      參與並有犯意聯絡之犯罪事實同負全責。再組織犯罪防制
      條例所稱參與犯罪組織，指加入犯罪組織成為組織之成員
      ，不問加入時間之長短，亦不問是否進而參加組織之犯罪
      活動；至於是否參與，除審酌行為人主觀之犯意外，應併
      同集團成員個別與集體行為，為綜合觀察。尤以愈龐大、
      愈複雜之組織，其個別成員相對於組織，益形渺小，是個
      別成員未能參與犯罪組織每一個犯罪活動之情形，相對增
      加，是從犯罪之縱斷面予以分析，其組織之全體成員，應
      就該組織所為之一切非法作為，依共同正犯之法理，共同
      負責。
（三）被告於警詢、偵查供稱其係因求職，撥打電話聯繫，嗣接獲電話，以LINE通訊軟體與「雅茹」聯絡工作事宜，並接受「小蔡」指示，至超商領取融資客戶資料的包裹工作，論件計酬，1件包裹1,000元，領取包裹後，要打電話給「長官」，「長官」會要求拿到某地方給某人，沒有經過面試，沒有問內容，也沒有看包裹內容等語（見士檢偵卷第21至22頁；北檢偵卷第21至23頁）；復於本院審理時供稱：「（你之前稱你是應徵工作，對方要求你去超商取貨，是否如此？）是。」、「（對方公司的名稱為何？）我有問，他說我是試用期，就沒有跟我說公司名稱，公司還不知道我的能力。」、「（你當時不會覺得奇怪，你是否在試用期跟對方要不要告知你公司名稱有何關係？）那時候沒有覺得奇怪，我也不是公司員工，我有問他，他意思說你現在也不是公司員工，還不用瞭解到這個，我也不敢再問，畢竟我是要應徵工作，我怕如果問太多，工作沒了。」、「（對方公司的地址在哪裡？）這個問題同上述，我問公司名稱的時候也有問，對方就是簡單帶過，沒有講。」、「（你如何確認你交付收取物品的對象也是公司的員工？）我去的時候，主管有打電話來跟我確認那個人是否有在那邊，主管有跟我說那是公司的人，我去問那個人確認後，就跟主管說東西交給那個人了，都在路邊交給他的。」、「（所以主管沒有要求你把收取的物品送到公司的辦公室，是否如此？）是。」、「（整個工作的應徵過程，有任何人跟你碰面嗎？）沒有。」、「（你之前應徵工作的時候，有跟這次應徵工作的情況一樣都沒有看到面試的人嗎？）八方雲集是我直接到店內，粗工是朋友叫了就去的，有看到工頭。」、「（你當時是否有自稱為陳俊文，而且出示陳俊文的身分證照片？）我沒有說我是陳俊文，我就照他的方式，他有傳身分證，我就拿身分證給店員看，表示我要拿陳俊文的東西，但我沒有自稱是陳俊文。」、「（為何有陳俊文身分證照片？）公司傳給我的。」、「（陳俊文是誰？）不知道。」、「（你當時有無問對方陳俊文是否是公司員工？）沒有，公司交代我工作的時候，突然有陳俊文，我也完全沒有注意，當時已經在工作了，他叫我做什麼，我就依照指示。」、「（對方是否也沒有跟你解釋陳興邦是誰？）沒有，我也沒有問，他已經說是跟客戶的問題，我就沒有問那麼多。」、「（你在上述三家門市所領取的包裹是否都是薄薄的，用塑膠袋裝起來的包裹？）是。」、「（你所有領取的包裹是否都是重量很輕的東西？）是。」等語（見本院卷第209至213頁）。依被告上開所述，可知被告未曾見過「雅茹」、「小蔡」之人，亦未曾到所謂「公司」面試、了解「公司」經營業務，甚至不知道「公司」名稱、所在地、亦無正式面試，即應允隱身幕後、身分不詳之「雅茹」、「小蔡」從事領取包裹之工作，並依「小蔡」以LINE通訊軟體指示收取、轉交帳戶包裹。被告於案發時年逾55歲，為智識正常之成年人，亦曾有工作經驗，縱其曾於LINE通訊軟體與「小蔡」確認本案領取包裹是否違法，有其等對話紀錄可憑（見士林地檢偵卷第268頁），惟其就此內容單純之工作，竟可獲取高額之報酬，實難認其主觀上對於前開包裹內之物件，應係他人交寄、用以收取詐騙款項之金融帳戶等情有所不知。且觀諸被告與「小蔡」之LINE通訊軟體對話紀錄及被告收取之包裹照片，可知各該包裹取件人均非被告本人；且依統一超商交貨便之網頁資料，可知被告取件時須告知店員真實姓名及手機末3碼，並出示取件人之身分證明文件方可領取（見本院卷第47頁），足見被告必須出示他人身分證件，領取各該包裹，則被告所為倘係為合法「公司」收取包裹，「公司」自當於將包裹交寄時填寫被告之真實姓名，實無由傳送他人證件，讓被告冒名領取不認識之他人之包裹。被告亦自陳領取的包裹都是「薄薄物品」、「重量很輕」、且係在臺北市路邊轉交給不認識之人（見本院卷第212至214頁），參以其曾2度因交付帳戶給他人而涉犯幫助詐欺取財罪，業經本院分別以95年度易字第2282號判決判處有期徒刑6月、99年度簡字第182號判決判處有期徒刑4月確定，被告就收取他人金融帳戶為實務上詐欺集團慣有手法知之甚明，其自當可預見該等包裹內有銀行存摺、金融卡，可能被他人作為詐欺財物使用；再者，被告就附表一所示各領取包裹之地方，分別為新北市林口區、瑞芳區及猴硐區，被告領取後分別至臺北市約定地點交付包裹給沈聯基，實與一般正常收受包裹多尋求自己鄰近地點超商迥不相同，亦與被告所稱「外務」工作相異。且此等工作並無特別資格限制或專業能力之要求，工作內容又有前述與一般生活、交易經驗迥然相異之處，竟可領得顯然高於一般工作薪資之每件1,000元之對價，一般人均能預見此屬違法行為，則對於其係依「小蔡」指示從事詐騙集團中俗稱「收簿手」之工作一情，理應有所認識。又本案實際上包含被告、「小蔡」、「雅茹」、沈聯基及對附表二所示各被害人實行詐騙之詐欺集團成員等人，確足認本案詐欺集團成員已超逾三人以上，由此自可推知「小蔡」、「雅茹」、沈聯基所屬集團分工細密而有多人共同從事詐欺，參與本案犯行之成員已達三人以上，被告所為已與刑法第339條之4第1項第2款之「三人以上共同犯之」之加重詐欺取財罪構成要件相符。再依上揭所述詐欺取款情節，堪認本案詐欺集團顯非隨意組成之團體，而係透過縝密之計畫與分工，成員彼此相互配合，由至少三人以上之多數人所組成，持續以實施詐欺為手段而牟利之具有完善結構之組織，核屬三人以上，以實施詐術為手段，所組成具牟利性及持續性之有結構性犯罪組織，合於組織犯罪防制條例第2條第1項所稱之犯罪組織，至為明確。而被告從事上開「收簿手」工作，依指示接連收取帳戶包裹至少3次，對方亦就此內容單純之工作，允諾給予高額報酬，顯示被告與該詐欺集團成員間有相當之默契與合作分工關係，尚非偶然受僱之單純收取包裹，實難認被告主觀上對於「雅茹」、「小蔡」等人所屬集團，係屬三人以上、以實施詐術為手段所組成具有持續性、牟利性之有結構性犯罪組織，有不能認知之理，其猶容任為之而參與，足見其確有參與犯罪組織之犯意甚明。
（四）又本案客觀上不惟足認上開詐欺集團成員確為三人以上，
      且被告依其參與共同詐欺之過程，主觀上亦應可認識行為
      人已超過三人，有如前述。而詐欺集團施詐行騙之最終目
      的，即為確保被害人匯款或交付之財物最終能順利繳回集
      團內，並透過結構性之分工，避免或降低遭警查獲的風險
      ，依本案詐欺集團詐欺取財之過程，先由不詳成員取得陳
      建榮等人交付之金融帳戶資料，同時由「雅茹」、「小蔡
      」邀約被告從事代領、轉交包裹之工作，由被告於各該帳
      戶包裹陸續寄送至指定之便利商店後，依「小蔡」指示至
      便利商店使用他人名義收取各該包裹並轉交予沈聯基，該
      詐欺集團掌控各該帳戶後，續由負責詐騙被害人之成員，
      以附表二「詐騙手法」欄所載方式對戴金海等人施以詐術
      ，使戴金海等人均陷於錯誤，匯款至各該帳戶內，再由負
      責領款之沈聯基及其他不詳車手，持各該帳戶提款卡將戴
      金海等人匯入款項提領繳回該集團，且綜觀被告收取附表
      一所示帳戶包裹之時間，與附表二戴金海等人所述受騙時
      間，兩者時間緊湊相連，顯係於被告收取轉交沈聯基後，
      旋即由本案詐欺集團作為匯款帳戶使用，足見被告擔任本
      案詐欺集團之「收簿手」，係該詐欺集團犯罪計畫中不可
      或缺之重要環節，為具有決定性之重要成員之一，且其係
      以自己犯罪之意思，參與部分構成犯罪要件行為，其所分
      擔之工作，雖非詐欺取財行為之全程，且與其他成員間亦
      均未必有直接之犯意聯絡，然其所參與之部分行為，既為
      詐騙集團取得附表一所示陳建榮等人之金融帳戶存摺、提
      款卡後，續為詐騙附表二所示戴金海等人匯款之全部犯罪
      計畫之部分重要行為，而共同達成不法所有之犯罪目的，
      復未逾越合同意思之範圍。從而，被告自應對於其參與期
      間所發生、且在犯意聯絡範圍內之各共同詐欺取財犯罪事
      實，同負全責，被告所辯自己並未參與本案詐欺犯行云云
      ，實無可採。
（五）至辯護人所辯被告收取之1,000元報酬，扣除交通成本後
      ，被告實際所獲得之酬勞與其在八方雲集打工之時薪150
      元相差不大等語。惟據被告所提出之個人筆記，其領取包
      裹除收取1,000元之報酬外，因領取地點較遠，另有油資
      補助740元，此觀被告個人筆記資料即明（見本院卷第225
      頁），可見被告實無須為本案領取包裹之工作額外支出交
      通成本，被告論件計酬收取之報酬，比起被告先前所為工
      作，顯然獲利超過甚多，辯護人前揭所持辯解尚非可採。
（六）綜上所述，被告上開所辯，應係臨訟卸責之詞，無可採信
      。本案事證已臻明確，被告上開犯行均堪認定，應予依法
      論科。
二、論罪科刑
（一）本案依被告所述情節及卷內證據，被告參與本案詐欺集團
      ，其成員至少有被告、「雅茹」、「小蔡」、沈聯基及向
      附表二所示戴金海等施行詐術之不詳成員、其他提領詐欺
      贓款之車手等人，為三人以上無訛。而本案詐欺集團成員
      先取得陳建榮等人交寄之金融機構帳戶存摺、提款卡等物
      件，再由被告至便利商店收取包裹後交給沈聯基，復由其
      他詐欺集團成員向附表二所示戴金海等人行騙，致戴金海
      等人受騙匯款至指定帳戶，由車手依指示提領後層層上繳
      回集團，足徵該集團組織縝密，分工精細，須投入相當成
      本及時間始能如此為之，並非隨意組成之立即犯罪，核屬
      組織犯罪防制條例第2條規定之「三人以上，以實施詐術
      為手段，所組成具有持續性、牟利性之有結構性組織」。
      被告加入本案詐欺集團犯罪組織，核其此部分所為，係犯
      組織犯罪條例第3條第1項後段之參與犯罪組織罪。
（二）洗錢防制法第15條之特殊洗錢罪，係在無法證明前置犯罪
      之特定不法所得，而未能依洗錢防制法第14條之一般洗錢
      罪論處時，始予適用。倘能證明人頭帳戶內之資金係前置
      之特定犯罪所得，即應逕以一般洗錢罪論處，自無適用特
      殊洗錢罪之餘地。另過去實務認為，行為人對犯特定犯罪
      所得之財物或利益作直接使用或消費之處分行為，或僅將
      自己犯罪所得財物交予其他共同正犯，祇屬犯罪後處分贓
      物之行為，非本條例所規範之洗錢行為，惟依新法規定，
      倘行為人意圖掩飾或隱匿特定犯罪所得來源，而將特定犯
      罪所得直接消費處分，甚或交予其他共同正犯予以隱匿，
      或由共同正犯以虛假交易外觀掩飾不法金流移動，即難認
      僅單純犯罪後處分贓物之行為，應仍構成新法第2條第1或
      2款之洗錢行為（最高法院108年度台上字第1744號、108
      年度台上字第3086號判決意旨參照）。本案被告參與詐欺
      集團犯罪組織，分擔收取附表一各編號所示帳戶包裹後轉
      交沈聯基之工作，被告主觀上有隱匿其所屬詐欺集團之詐
      欺犯罪所得，以逃避國家追訴或處罰之意思，客觀上並以
      此方式製造追查斷點而隱匿前揭詐欺特定犯罪所得之去向
      ，而製造金流斷點，自應成立洗錢防制法第14條第1項所
      定之一般洗錢罪。
（三）行為人於參與詐欺犯罪組織之行為繼續中，先後多次為加
      重詐欺之行為，因參與犯罪組織罪為繼續犯，犯罪一直繼
      續進行，直至犯罪組織解散，或其脫離犯罪組織時，其犯
      行始行終結。故該參與犯罪組織與其後之多次加重詐欺之
      行為皆有所重合，然因行為人僅為一參與犯罪組織行為，
      侵害一社會法益，屬單純一罪，應僅就「該案中」與參與
      犯罪組織罪時間較為密切之首次加重詐欺犯行，論以參與
      犯罪組織罪及加重詐欺罪之想像競合犯，其他之加重詐欺
      犯行，祗需單獨論罪科刑即可，無需再另論以參與犯罪組
      織罪，以避免重複評價。是行為人參與同一詐欺集團之多
      次加重詐欺行為，因部分犯行發覺在後或偵查階段之先後
      不同，肇致起訴後分由不同之法官審理，為使法院審理範
      圍明確、便於事實認定，應以數案中「最先繫屬於法院之
      案件」為準，以「該案中」之「首次」加重詐欺犯行與參
      與犯罪組織罪論以想像競合。縱該首次犯行非屬事實上之
      首次，亦因參與犯罪組織之繼續行為，已為該案中之首次
      犯行所包攝，該參與犯罪組織行為之評價已獲滿足，自不
      再重複於他次詐欺犯行中再次論罪，俾免於過度評價及悖
      於一事不再理原則。至「另案」起訴之他次加重詐欺犯行
      ，縱屬事實上之首次犯行，仍需單獨論以加重詐欺罪，以
      彰顯刑法對不同被害人財產保護之完整性，避免評價不足
      （最高法院109年度台上字第3945號判決意旨參照）。被
      告加入本案詐欺集團，擔任收簿手之工作，依卷內現存事
      證、臺灣高等法院被告前案紀錄表，足認被告如附表二編
      號2對張騰善所為之加重詐欺取財犯行，為其參與本案詐
      欺集團後，經起訴組織犯織罪，且最先繫屬於法院之「首
      次」加重詐欺犯行，應以之與其所犯參與犯罪組織罪論以
      想像競合。是核被告就附表二編號2所為，係犯組織犯罪
      防制條例第3條第1項後段之參與犯罪組織罪、洗錢防制法
      第14條第1項之一般洗錢罪、刑法第339條之4第1項第2款
      之三人以上共同犯詐欺取財罪；就附表二編號1、3至6所
      為，均係犯洗錢防制法第14條第1項之一般洗錢罪、刑法
      第339條之4第1項第2款之三人以上共同犯詐欺取財罪。公
      訴意旨雖於核犯法條欄漏未論及組織犯罪防制條例第3條
      第1項後段之參與犯罪組織罪，惟已於起訴書之犯罪事實
      欄記載被告加入3人以上以實施詐術為手段具持續性、牟
      利性之有結構性組織詐欺集團等語，且被告參與犯罪組織
      部分與加重詐欺取財罪及一般洗錢罪間具有想像競合之裁
      判上一罪關係，亦為起訴效力所及；又本院於審理時，已
      對被告告知其另涉組織犯罪防制條例第3 條第1 項後段之
      參與犯罪組織罪（見本院卷第189 頁），無礙於被告之防
      禦權，本院自應併予審理。
（四）被告就附表二編號2所犯參與犯罪組織罪、一般洗錢罪、
      三人以上共同犯詐欺取財罪；附表二編號1、3至6所犯一
      般洗錢罪、三人以上共同犯詐欺取財罪，行為均有部分重
      疊合致，且犯罪目的均單一，依一般社會通念，應均評價
      為一罪方符合刑罰公平原則，均為想像競合犯，依刑法第
      55條規定，均從一重論以三人以上共同犯詐欺取財罪處斷
      。　　　
（五）被告參與本案詐欺集團，雖未親自實施詐術行為，而推由
      同集團之其他成員為之，但被告與該詐欺集團其他不詳成
      員之間，分工負責收取帳戶包裹之「收簿手」工作，屬該
      詐欺集團犯罪歷程不可或缺之重要環節，堪認被告與「雅
      茹」、「小蔡」及其等所屬詐欺集團其餘成員間，具有相
      互利用之共同犯意，而各自分擔部分犯罪行為，就所犯上
      開洗錢、加重詐欺取財等犯行，均具有犯意聯絡與行為分
      擔，均為共同正犯。
（六）被告與所屬詐欺集團成員，就附表二編號5、6所示加重詐
      欺取財各次犯行，均係基於同一犯罪決意，而向告訴人宜
      林素現、黃志揚實施詐術，致其等陷於錯誤而各匯款2次
      ，所為均係於密切接近之時間、地點實施，侵害同一人之
      財產法益，各行為之獨立性極為薄弱，在時間差距上，難
      以強行分開，應屬數個舉動之接續施行，均論以接續犯一
      罪。至附表二各編號所示先後提款行為，係屬該詐欺集團
      為詐欺取財犯罪後，本於同一犯罪計畫之提領款項行為，
      核與接續犯無關。
（七）詐欺取財罪，係為保護個人之財產法益而設，行為人罪數
      之計算，自應依遭詐騙之被害人人數計算，是被告如附表
      二編號1至6所示加重詐欺取財犯行，犯意各別、行為互殊
      ，且侵害法益不同，應予分論併罰。
（八）爰以行為人之責任為基礎，審酌被告正值青壯之年，有勞
      動或工作之能力，不思依循正途獲取穩定經濟收入，為牟
      取不法報酬，參與詐欺集團擔任「收簿手」，所為嚴重損
      害財產交易安全及社會經濟秩序，對社會所生危害非輕；
      並考量被告參與本案犯罪動機、目的、手段、角色分工、
      獲取報酬等情，及被告否認犯行，於犯後態度方面尚難為
      對其有利之認定；並斟酌被告自陳學歷為國中肄業，因為
      疫情關係目前無業等一切情狀，酌情分別量處如附表二各
      編號所示之刑。又被告本案均屬參與同一詐欺集團之詐欺
      取財犯行，犯罪時間均甚為密接，被告擔任「收簿手」之
      角色，犯罪態樣相同，所犯均為同一罪質之財產上犯罪，
      責任非難重複之程度較高，及被告所從事「收簿手」尚屬
      該詐欺集團外圍之工作，約定分得之報酬尚非甚鉅，各該
      告訴人、被害人所受財產損失等情況，及為避免責任非難
      過度評價，暨定應執行刑之限制加重原則，兼顧刑罰衡平
      要求之意旨，定其應執行刑如主文所示。
（九）按犯組織犯罪防制條例第3條第1項之罪者，應於刑之執行
      前，令入勞動場所，強制工作，其期間為3年，組織犯罪
      防制條例第3條第3項固定有明文，惟106年4月19日修正公
      布之組織犯罪防制條例第3條第3項規定：「犯第1項之罪
      者，應於刑之執行前，令入勞動場所，強制工作，其期間
      為3年」（嗣107年1月3日修正公布第3條，但本項並未修
      正）就受處分人之人身自由所為限制，違反憲法比例原則
      及憲法明顯區隔原則之要求，與憲法第8條保障人身自由
      之意旨不符，應自本解釋公布之日起失其效力，業據司法
      院110年12月10日院台大二字第1100034999號令公布司法
      院釋字第812號解釋在案。則就參與犯罪組織者，得於刑
      之執行前，令入勞動場所，強制工作之規定，既經司法院
      大法官認定有違憲之情事，且自解釋公布之日起失其效力
      ，本案自無從對被告宣告強制工作，附此敘明。
三、沒收部分
（一）查被告於警詢、偵查均供稱：每次領包裹可獲薪水1,000
      元等語（見士檢偵卷第21頁；北檢偵卷第22頁），另於本
      院審判中稱本案附表一所示3件有領到3,000元的薪水等語
      （見本院卷第99頁）。是被告就本案所獲得之報酬應為3,
      000元，雖未經扣案，仍應依刑法第38條之1第1項前段、
      第3項規定宣告沒收，於全部或一部不能沒收或不宜執行
      沒收時，追徵其價額。
（二）又按「任何人都不得保有犯罪所得」為普世基本法律原則
      ，犯罪所得之沒收、追繳或追徵，在於剝奪犯罪行為人之
      實際犯罪所得（原物或其替代價值利益），使其不能坐享
      犯罪之成果，以杜絕犯罪誘因，可謂對抗、防止經濟、貪
      瀆犯罪之重要刑事措施，性質上屬類似不當得利之衡平措
      施，著重所受利得之剝奪。然苟無犯罪所得，自不生利得
      剝奪之問題，固不待言，至2人以上共同犯罪，關於犯罪
      所得之沒收、追繳或追徵，倘個別成員並無犯罪所得，且
      與其他成員對於所得亦無事實上之共同處分權時，同無「
      利得」可資剝奪，特別在集團性或重大經濟、貪污犯罪，
      不法利得龐大，一概採取絕對連帶沒收、追繳或追徵，對
      未受利得之共同正犯顯失公平。有關共同正犯犯罪所得之
      沒收、追繳或追徵，最高法院認為沒收或追徵應就各人所
      分得者為之，所謂各人「所分得」，係指各人「對犯罪所
      得有事實上之處分權限」，法院應視具體個案之實際情形
      而為認定：倘若共同正犯各成員內部間，對於不法利得分
      配明確時，固應依各人實際分配所得沒收；然若共同正犯
      成員對不法所得並無處分權限，其他成員亦無事實上之共
      同處分權限者，自不予諭知沒收。次按洗錢防制法第18條
      規定「犯第14條之罪，其所移轉、變更、掩飾、隱匿、收
      受、取得、持有、使用之財物或財產上利益，沒收之；犯
      第15條之罪，其所收受、持有、使用之財物或財產上利益
      ，亦同（第1項）。以集團性或常習性方式犯第14條或第1
      5條之罪，有事實足以證明行為人所得支配之前項規定以
      外之財物或財產上利益，係取自其他違法行為所得者，沒
      收之（第2項）。對於外國政府、機構或國際組織依第21
      條所簽訂之條約或協定或基於互惠原則，請求我國協助執
      行扣押或沒收之案件，如所涉之犯罪行為符合第3條所列
      之罪，不以在我國偵查或審判中者為限（第3項）。」關
      於犯罪行為人犯洗錢防制法第14條之罪，其所掩飾之財物
      本身僅為洗錢之標的，難認係供洗錢所用之物，故洗錢行
      為之標的除非屬於前置犯罪之不法所得，而得於前置犯罪
      中予以沒收者外，既非本案洗錢犯罪之工具及產物，亦非
      洗錢犯罪所得，尤非違禁物，尚無從依刑法沒收規定予以
      宣告沒收，自應依上開第18條第1項前段規定處理；又此
      規定係採義務沒收主義，祇要合於條文規定，法院即應為
      相關沒收之諭知，然該洗錢行為之標的是否限於行為人者
      始得宣告沒收，法無明文，是倘法條並未規定「不問屬於
      犯罪行為人與否均沒收」時，自仍以屬於被告所有者為限
      ，始應予沒收。本案被告僅領得犯罪所得3,000元，就本
      案詐騙集團車手所領取之其他款項，堪認並非被告所有，
      亦非在其實際掌控中，被告就該等款項既不具所有權及事
      實上管領權，依據前揭說明，自無從對該部分款項予以宣
      告沒收，併此敘明。
（三）被告用以與「雅茹」、「小蔡」聯絡使用手機，雖係其所
      有供本案犯罪所用之物（見士檢偵卷第294至295頁），惟
      並未扣案，衡以該等手機無危險性且非專供犯罪所用，單
      獨存在不具刑法上之非難性，如予以宣告沒收或追徵價額
      ，恐徒增執行上之人力物力上之勞費，實欠缺刑法上之重
      要性，爰依刑法第38條之2第2項規定，不為沒收及追徵之
      諭知。　　
據上論斷，應依刑事訴訟法第299條第1項前段，判決如主文。
本案經檢察官牟芮君提起公訴，檢察官郭昭吟到庭執行職務。
中　　華　　民　　國　　111 　年　　3 　　月　　17　　日
            刑事第四庭  審判長法  官  陳柏宇
　　　　　　　　　　　　      法  官  吳明蒼
　　　　　　　　　　　　      法  官  許芳瑜
以上正本證明與原本無異。 
如不服本判決應於收受送達後20日內向本院提出上訴書狀，並應
敘述具體理由；其未敘述上訴理由者，應於上訴期間屆滿後20日
內向本院補提理由書（均須按他造當事人之人數附繕本）「切勿
逕送上級法院」。告訴人或被害人如對於本判決不服者，應具備
理由請求檢察官上訴，其上訴期間之計算係以檢察官收受判決正
本之日期為準。因疫情而遲誤不變期間，得向法院聲請回復原狀
。
                  　　　　　  書記官  呂欣穎
中　　華　　民　　國　　111 　年　　3 　　月　　17　　日
附錄本案論罪科刑法條全文：
中華民國刑法第339條之4
犯第339條詐欺罪而有下列情形之一者，處1年以上7年以下有期
徒刑，得併科1百萬元以下罰金：
一、冒用政府機關或公務員名義犯之。
二、三人以上共同犯之。
三、以廣播電視、電子通訊、網際網路或其他媒體等傳播工具，
    對公眾散布而犯之。
前項之未遂犯罰之。

洗錢防制法第14條
有第二條各款所列洗錢行為者，處7年以下有期徒刑，併科新臺
幣5百萬元以下罰金。
前項之未遂犯罰之。
前二項情形，不得科以超過其特定犯罪所定最重本刑之刑。

組織犯罪防制條例第3條
發起、主持、操縱或指揮犯罪組織者，處3年以上10年以下有期
徒刑，得併科新臺幣1億元以下罰金；參與者，處6月以上5年以
下有期徒刑，得併科新臺幣1千萬元以下罰金。但參與情節輕微
者，得減輕或免除其刑。
具公務員或經選舉產生之公職人員之身分，犯前項之罪者，加重
其刑至二分之一。
犯第1項之罪者，應於刑之執行前，令入勞動場所，強制工作，
其期間為3年。
前項之強制工作，準用刑法第90條第2項但書、第3項及第98條第
2項、第3項規定。
以言語、舉動、文字或其他方法，明示或暗示其為犯罪組織之成
員，或與犯罪組織或其成員有關聯，而要求他人為下列行為之一
者，處3年以下有期徒刑，得併科新臺幣3百萬元以下罰金：
一、出售財產、商業組織之出資或股份或放棄經營權。
二、配合辦理都市更新重建之處理程序。
三、購買商品或支付勞務報酬。
四、履行債務或接受債務協商之內容。
前項犯罪組織，不以現存者為必要。
以第5項之行為，使人行無義務之事或妨害其行使權利者，亦同
。
第5項、第7項之未遂犯罰之。

附表一
編號 寄出帳戶者 取得帳戶手法 寄出帳戶時間 寄出之帳戶 取簿時間、地點 交簿時間、地點 交簿對象 證據出處 1 陳建榮 辦貸款 109年2月27日下午7時36分 中華郵政  (000)00000000000000號  (戶名：陳淑珍） 109年3月3日上午8時38分在新北市○○區○○路0段00號（統一超商仁森門市） 109年3月3日上午9時26分在臺北市○○區○○○路0段00巷0號 沈聯基  1.被告於警詢、偵訊、準備程序時之供述（士檢109偵8650號卷第18-19頁、第20-21頁，110偵10303第21-23頁，110審訴877卷第82頁、第100頁） 2.證人陳建榮於警詢之證述（士檢109偵8650卷第270-271頁） 3.被告以陳俊文身分證於統一超商仁森門市領取包裹（士檢109偵8650卷第287頁）     中華郵政  (000)00000000000000號  (戶名：陳建榮）         中華郵政  (000)00000000000000號  (戶名：陳文德）         中華郵政  (000)00000000000000號  (戶名：陳文豪）     2 張徤智 辦貸款 109年2月29日下午5時24分 玉山銀行 （808）000000000000號 (戶名：張健智） 109年3月4日下午5時30分在新北市瑞芳區民生銜23號（統一超商瑞信門市） 109年3月5日在臺北捷運南京三民站附近 沈聯基 1.被告於警詢、偵訊、準備程序時之供述（士檢109偵8650號卷第18-19頁、第20-21頁，110偵10303第21-23頁，110審訴877卷第82頁、第100頁） 2.證人張健智於警詢之證述（士檢109偵8650卷第278-279頁） 3.被告以陳興邦身分證於統一超商瑞信門市領取包裹（士檢109偵8650卷第289-290頁）  3 張哲進 辦貸款 109年3月2日晚間8時22分 中國信託 （822）000000000000號 (戶名：張哲進）　　   109年3月4日晚間6時32分在新北市侯硐區柴寮路40號1樓（統一超商侯硐門市） 109年3月5日在臺北捷運南京三民站附近 沈聯基  1.被告於警詢、偵訊、準備程序時之供述（士檢109偵8650號卷第18-19頁、第20-21頁，110偵10303第21-23頁，110審訴877卷第82頁、第100頁） 2.證人張哲進於警詢之證述（士檢109偵8650卷第274-275頁） 3.被告以陳興邦身分證於統一超商侯硐門市領取包裹（士檢109偵8650卷第289-290頁） 


附表二
編號 告訴人／被害人 詐騙手法  匯款時間 匯入帳戶 提款車手 提款時間、地點 提款金額 證據出處 主文    匯入款項（新臺幣       1 戴金海 猜猜我是誰 109年3月3日下午12時10分 中華郵政 (000)00000000000000號 (戶名：陳淑珍） 不詳 109年3月3日下午2時22分在不詳地點 2萬5元 1.被告於警詢、偵訊、準備程序時之供述（士檢109偵8650號卷第18-19頁、第20-21頁，110偵10303第21-23頁，110審訴877卷第82頁、第100頁） 2.證人即告訴人戴金海於警詢之證述（士檢109偵8650卷第101-102頁） 3.證人即告訴人陳建榮於警詢之證述（士檢109偵8650卷第270-271頁） 4.告訴人戴金海中華郵政存款人收執聯影本（士檢109偵8650卷第103頁） 5.中華郵政000-00000000000000號帳戶【戶名：陳淑珍】歷史交易明細（士檢109偵8650卷第360頁） 林權德犯三人以上共同詐欺取財罪，處有期徒刑壹年參月。    2萬元   109年3月3日下午2時23分在不詳地點 2萬5元         109年3月3日下午2時25分在不詳地點 2萬5元         109年3月3日下午2時26分在不詳地點  1萬5元           溢領5萬20元    2 張騰善  (未告） 猜猜我是誰 109年3月3日上午11時43分 中華郵政 (000)00000000000000號  (戶名：陳建榮） 沈聯基 109年3月3日上午11時58分在臺北市大安區忠孝束路4段48號1樓（永豐銀行忠孝東路分行） 2萬元 1.被告於警詢、偵訊、準備程序時之供述（士檢109偵8650號卷第18-19頁、第20-21頁，110偵10303第21-23頁，110審訴877卷第82頁、第100頁） 2.證人張騰善於警詢之證述（士檢109偵8650卷第106-108頁） 3.證人即告訴人陳建榮於警詢之證述（士檢109偵8650卷第270-271頁） 4.證人張騰善中華郵政存款人收執聯影本（士檢109偵8650卷第109頁） 5.永豐銀行忠孝東路分行現場監視器錄影畫面擷圖（士檢109偵8650卷第329-332頁） 6.中華郵政000-00000000000000號帳戶【戶名：陳建榮】歷史交易明細（士檢109偵8650卷第363頁） 林權德犯三人以上共同詐欺取財罪，處有期徒刑壹年參月。    15萬元   109年3月3日下午12時1分址同上 2萬元         109年3月3日下午12時2分址同上 2萬元         109年3月3日下午12時3分址同上 2萬5元         109年3月3日下午12時4分址同上 2萬5元         109年3月3日下午12時6分址同上 2萬5元         109年3月3日下午12時7分址同上 2萬5元         109年3月3日下午12時9分址同上 1萬5元          溢領25元    3 陳錫鐓 猜猜我是誰 109年3月3日下午1時11分 中華郵政  (000)00000000000000號  （戶名：陳文豪） 不詳 109年3月3日下午1時44分在臺北市大安區復興南路1段99號 (國泰世華銀行中正分行） 2萬5元 1.被告於警詢、偵訊、準備程序時之供述（士檢109偵8650號卷第18-19頁、第20-21頁，110偵10303第21-23頁，110審訴877卷第82頁、第100頁） 2.證人即告訴人陳錫鐓於警詢之證述（士檢109偵8650卷第112-113頁） 3.證人即告訴人陳建榮於警詢之證述（士檢109偵8650卷第270-271頁） 4.告訴人陳錫鐓彰化銀行、台新銀行自動櫃員機交易明細表影本各1張（士檢109偵8650卷第115頁） 5.告訴人陳錫鐓匯款紀錄及與詐欺集團對話紀錄翻拍照片（士檢109偵8650卷第117-119頁 6.國泰世華銀行中正分行現場監視器錄影畫面擷圖（士檢109偵8650卷第343-346頁） 7.中華郵政000-00000000000000號帳戶【戶名：陳文豪】歷史交易明細（士檢109偵8650卷第365頁） 林權德犯三人以上共同詐欺取財罪，處有期徒刑壹年參月。    3萬元       4 謝淑貞 猜猜我是誰 109年3月3日下午1時36分 中華郵政  (000)00000000000000號  (戶名：陳文豪）  109年3月3日下午1時46分址同上 2萬5元 1.被告於警詢、偵訊、準備程序時之供述（士檢109偵8650號卷第18-19頁、第20-21頁，110偵10303第21-23頁，110審訴877卷第82頁、第100頁） 2.證人即告訴人謝淑貞於警詢之證述（士檢109偵8650卷第122-123頁） 3.證人即告訴人陳建榮於警詢之證述（士檢109偵8650卷第270-271頁） 4.告訴人謝淑貞中華郵政帳戶存摺封面、内頁影本（110偵10303卷第11頁） 5.本案詐欺集團成員來電紀錄擷圖、告訴人謝淑貞與本案詐欺集團成員LINE對話紀錄擷圖（110偵10303卷第15-16頁） 6.國泰世華銀行中正分行現場監視器錄影畫面擷圖（士檢109偵8650卷第343-346頁） 7.中華郵政000-00000000000000號帳戶【戶名：陳文豪】歷史交易明細（士檢109偵8650卷第365頁） 林權德犯三人以上共同詐欺取財罪，處有期徒刑壹年參月。    8萬元   109年3月3日下午1時47分址同上 2萬5元         109年3月3日下午1時47分址同上 2萬5元         109年3月3日下午1時49分址同上 2萬5元         109年3月3日下午1時49分址同上 9,005元           溢領9,025元    5 宜林素現 猜猜我是誰 109年3月5日下午12時5分 中國信託（000)000000000000號 (戶名：張哲進） 沈聨基 109年3月5日下午1時29分在臺北市○○區○○○路0段000號（臺北西松郵局） 2萬元 1.被告於警詢、偵訊、準備程序時之供述（士檢109偵8650號卷第18-19頁、第20-21頁，110偵10303第21-23頁，110審訴877卷第82頁、第100頁） 2.證人即告訴人宜林素現於警詢之證述（士檢109偵8650卷第128-129頁） 3.證人即告訴人張哲進於警詢之證述（士檢109偵8650卷第274-275頁） 4.告訴人宜林素現高雄市内門區農會匯款回條影本1張、第一商業銀行匯款申請書回條影本3張（士檢109偵8650卷第130-133頁） 5.臺北西松郵局現場監視器錄影畫面、新店寶橋郵局現場監視器錄影畫面擷圖（士檢109偵8650卷第333-336頁、第337-339頁） 6.中國信託銀行000-000000000000號帳戶【戶名：張哲進】歷史交易明細（士檢109偵8650卷第368頁） 林權德犯三人以上共同詐欺取財罪，處有期徒刑壹年參月。    15萬元          109年3月5日下午3時9分   109年3月5日下午1時30分址同上 2萬元      5萬元   109年3月5日下午1時31分址同上 2萬元         109年3月5日下午1時33分址同上 2萬元         109年3月5日下午1時38分址同上 2萬元         109年3月5日下午1時39分址同上 2萬元         109年3月6日上午9時17分在新北市新店區寶中路94之2號1樓 (新店寶橋郵局） 2萬元         109年3月6日上午9時18分址同上 2萬元         109年3月6日上午9時20分址同上 2萬元         109年3月6日上午9時21分址同上 2萬元   6 黃志揚 猜猜我是誰 109年3月5日下午12時4分 玉山銀行（000)000000000000號 (户名：張徤智） 沈聯基 109年3月5日下午12時28分在臺北市松山區南京東路5段213號(彰化銀行西松分行） 2萬5元 1.被告於警詢、偵訊、準備程序時之供述（士檢109偵8650號卷第18-19頁、第20-21頁，110偵10303第21-23頁，110審訴877卷第82頁、第100頁） 2.證人即告訴人黃志揚於警詢之證述（士檢109偵8650卷第136-137頁） 3.證人即告訴人張健智於警詢之證述（士檢109偵8650卷第278-279頁） 4.告訴人黃志揚帳戶存摺内頁影本、手機轉帳交易成功頁面擷圖、詐欺集團成員來電紀錄擷圖（士檢109偵8650卷第139-142頁） 5.彰化銀行西松分行現場監視器錄影畫面擷圖（士檢109偵8650卷第324-328頁） 6.玉山銀行000-000000000000號帳戶【戶名：張建智】歷史交易明細（士檢109偵8650卷第382頁） 林權德犯三人以上共同詐欺取財罪，處有期徒刑壹年參月。    10萬元          109年3月5日下午12時4分   109年3月5日下午12時30分址同上 2萬5元      5萬元   109年3月5日下午12時31分址同上 2萬5元         109年3月5日下午12時32分址同上 2萬5元         109年3月5日下午12時33分址同上 2萬5元         109年3月5日下午12時34分址同上 2萬5元         109年3月5日下午12時35分址同上 2萬5元         109年3月5日下午12時36分址同上 9,905元